臺灣嘉義地方法院刑事判決
109年度簡上字第196號
上  訴  人  
即  被  告  劉思慈


輔  佐  人
即被告之父  劉○約


上列上訴人即被告因妨害公務案件，不服民國109年9月10日本院
109年度嘉簡字第1123號刑事簡易判決（聲請簡易判決處刑案號
：109年度速偵字第1094號），提起上訴，本院管轄之第二審合
議庭判決如下：
    主    文
原判決撤銷。
劉思慈犯侮辱公務員罪，處拘役拾日，如易科罰金，以新臺幣壹
仟元折算壹日；又犯妨害公務執行罪，處拘役拾伍日，如易科罰
金，以新臺幣壹仟元折算壹日。應執行拘役貳拾日，如易科罰金
，以新臺幣壹仟元折算壹日。緩刑貳年。
    犯罪事實
一、劉思慈因具偏執性人格障礙之精神障礙特徵，在認知內容、
    情緒體驗、行為模式和人際關係等均存在異常，致其辨識行
    為違法或依其辨識而行為之能力顯著降低，而於民國109年8
    月25日10時39分許前某時，在嘉義市○區○○○路000號「清原
    飲料店」內，因有消費糾紛與店員陳○○發生口角，經嘉義市
    政府警察局第二分局南門派出所警員張○○、許○○抵達現場處
    理。詎劉思慈明知張○○、許○○張○○均乃依法執行警察職務之
    公務員，竟於同日10時39分許，基於對公務員依法執行職務
    時當場侮辱之犯意，公然以「王八蛋」等語侮辱張○○，且旋
    即另基於對於公務員依法執行職務時施暴之犯意，以腳踢中
    張○○下體，以此強暴方式妨害公務員執行職務（所涉公然侮
    辱、傷害部分均未據告訴）。   
二、案經嘉義市政府警察局第二分局報告臺灣嘉義地方檢察署檢
    察官偵查後聲請簡易判決處刑。
    理    由
一、本判決下述所引用之被告劉思慈自白及非供述證據，與本案
    均具有關聯性，且均係依法定程序合法取得，而查無依法應
    排除其證據能力之情形，復經本院依法踐行證據調查程序，
    自均得作為本院認事用法之依據，先予敘明。
二、上揭犯罪事實，業據被告於本院坦承不諱，並有本院就案發
    現場員警密錄器光碟之勘驗筆錄暨勘驗結果附卷可參（本院
    簡上卷第154頁、第165至182頁），足認被告上開任意性自
    白與事實相符，堪以採信。至被告請求調取「清原飲料店」
    之監視器畫面以釐清現場，然本案全部情節已有上開密錄器
    光碟內容可供確認，而本案發生於000年0月00日，迄今已逾
    半年之久，實難認尚有留存，況被告業已坦認犯行，則本案
    事實均已明確，自應無調查之必要性，附此敘明。是本案事
    證明確，被告犯行堪以認定，應依法論科。
三、論罪科刑：
（一）被告行為後，刑法第135條第1項規定於110年1月20日修正
      公布，110年1月22日生效施行，修正後提高罰金刑上限，
      比較新舊法之結果，修正後規定，並非更有利於被告，應
      依刑法第2條第1項前段規定，適用修正前之規定。
（二）核被告所為，係犯刑法第140條第1項前段侮辱公務員罪及
      修正前刑法第135條第1項妨害公務執行罪。
（三）被告所犯上開2罪間，犯意各別，行為互殊，應予分別論
      罪處罰。
（四）本案被告提起上訴，稱其長期服用憂鬱症藥物，並有情緒
      控制不佳之情形，請考量此情從輕量刑等語（本院簡上卷
      第7至8頁）。核與卷附被告有因鬱症在天主教中華聖母修
      女會醫療財團法人天主教聖馬爾定醫院、戴德森醫療財團
      法人嘉義基督教醫院持續就醫之情相符，此有上開相關病
      歷及診斷證明書附卷可參（本院嘉簡卷第17頁；本院簡上
      卷第59至107頁）。而經本院囑託臺中榮民總醫院灣橋分
      院（下稱灣橋分院）就被告本案案發時行為違法之辨識（
      辨識能力）或依其辨識而行為（控制能力）之能力等為精
      神鑑定，結果節錄如下：「個案（即被告）具偏執性人格
      障礙的表現特徵，偏執性人格障礙患者在認知内容、情緒
      體驗、行為模式和人際關係等方面皆存在異常，顯著偏離
      其所在文化環境中的一般認知，對他人行為常誤解為威脅
      或蓄意的傷害，對侮辱和傷害耿耿於懷，思想固執，敏感
      多疑，難以相處，缺乏人際關係的處理能力，高估自己的
      能力，慣於把失敗和責任歸咎於他人，在工作和學習上往
      往言過其實，自我中心，主觀性強，片面地分析情勢，衝
      動易怒，在家不能和睦，在外與朋友、同事無法相處融洽
      ，關係緊張，導致社會功能失常。此人格障礙患者常見之
      共病為憂鬱症、焦慮症、情緒障礙等。推估個案於本件案
      發時，因精神障礙，致其辨識行為違法或依其辨識而行為
      之能力有顯著降低之情形」，有灣橋分院110年1月20日鑑
      定書1份在卷可稽（本院簡上卷第133至140頁）。復觀諸
      證人陳○○在警詢中陳稱：被告在點餐時口味變來變去，想
      詳細問被告，被告卻情緒高昂不穩定等語（警卷第8頁）
      。而在場員警張○○、張○○則就案發情節稱伊2人接獲有糾
      紛之報案而到場處理，因見被告站於路邊遂詢問是否為報
      案人，但被告情緒激動，且不願透漏是否為報案人，經伊
      2人告以被告要確認身分資料，被告情緒非常激動，且因
      有辱罵行為而欲帶回派出所偵辦，逮捕過程中被告仍有拳
      打腳踢之行為，此有職務報告附卷可憑（警卷第13頁）。
      另被告在本院就本案進行準備程序時，即有因請其陳述上
      訴要旨而情緒不穩請求暫停，後表示無法開庭之情形（本
      院簡上卷第50頁）。並於審理時無法針對該問題回答，而
      有執著於自己的想法、意見，因此陳述其他答案或反覆陳
      述相同內容之情形（本院簡上卷第154至159頁），此情實
      顯與一般人有異。是綜合前揭被告在案發斯時、製作筆錄
      或至本院應訊之相關情節，另參以上開鑑定所綜合考量被
      告之個人發展史、家族史、學校史、工作史、疾病過去史
      、精神疾病史、犯罪史等資料，及參酌鑑定過程、方式等
      情，認前開鑑定結果應堪可採。準此，足認被告於本案行
      為時，有因精神障礙致其辨識行為違法或依其辨識而行為
      之能力，顯著減低之情形，應依刑法第19條第2項之規定
      減輕其刑。
四、撤銷改判及量刑之理由： 　　　
（一）原審以被告犯行罪證明確，予以論罪科刑，固非無見，惟
      查，被告行為後，刑法第135條業於110年1月20日修正公
      布，並自同年月22日生效施行，原審未及審酌新舊法比較
      之適用，尚有未洽。另原審並未認定被告前述行為時，因
      精神障礙致其辨識行為違法或依其辨識而行為之能力顯著
      減低，而漏未審酌依刑法第19條第2項規定減輕其刑，容
      有未恰。被告以其患有精神疾病等節提起上訴，為有理由
      ，自應由本院第二審合議庭予以撤銷改判。
（二）爰審酌被告明知員警張○○、張○○為公務員，並正依法執行
      職務，竟率然出言侮辱員警張○○，並與員警張○○發生衝突
      而率踢員警張○○之下體部位而為強暴行為，被告所為之上
      開行為顯有不當；惟念及被告坦認犯行，態度尚可，並衡
      量被告上開行為所影響員警執行職務之程度；暨被告於本
      院自陳之智識程度、職業、家庭經濟狀況（涉及個人隱私
      均詳卷），量處如主文所示之刑及定其應執行之刑，併均
      諭知易科罰金之折算標準。
（三）查被告前未曾受有期徒刑以上刑之宣告，有臺灣高等法院
      被告前案紀錄表1份在卷可憑，經此起訴、審判之刑事程
　    序，應知所警惕，信無再犯之虞，本院因認所宣告之刑以
　    暫不執行為適當，併諭知緩刑如主文所示，以勵自新。
（四）另被告雖有上開偏執性人格障礙等精神疾病，而有因精神
      障礙致其辨識行為違法或依其辨識而行為之能力，顯著減
      低之情形，然其與父母同住，且業已因相關精神疾病就醫
      達10餘年，並也會自行取藥、服藥，而本案前均無任何肢
      體暴力行為，本案開庭及委由灣橋分院行精神鑑定時輔佐
      人亦均陪同到場，此經輔佐人於本院陳述明確，並有上開
      鑑定書、病歷可參（多有敘及被告獨自前往就醫，本院簡
      上卷第83頁、第87頁、第91頁），顯見被告應有所病識感
      ，且仍擁有足夠之家庭照顧力量。又輔佐人亦稱因此次上
      開精神鑑定，被告已與臨床心理師等人建立信任關係，故
      應可藉由定期就醫，接受臨床心理師等人治療、輔導而改
      善被告病徵等語（本院簡上卷第162至163頁），復佐以上
      開鑑定報告亦認被告之精神狀態，應持續就醫追蹤，並心
      理治療以改變其核心信念及扭曲之思考模式，了解自我內
      在需求或衝突，以學習管理人際關係界限，增進解決問題
      及控制情緒能力，降低主觀挫折，建立自信以促進自我性
      格之成熟，有鑑定書存卷可憑。是本院審酌被告已持續就
      診，且應有足夠之家庭支持功能，若能因本次鑑定後察覺
      原就醫不足之層面，定期追蹤就醫治療，其精神狀況應可
      穩定，並衡以被告於本案之犯罪情節，被告仍具有一定辨
      識與控制能力，暨被告於犯後坦承犯行，深知其行為違法
      與不當，故認為對被告宣告施以監護處分，與被告所為行
      為之嚴重性、所表現之危險性及對其未來行為之期待性並
      非相當，爰不併予宣告付監護處分。
據上論斷，應依刑事訴訟法第455條之1第1項、第3項、第364 條
、第369條第1項前段、第299條第1項前段，刑法第2條第1項前段
、第135條第1項（修正前）、第140條第1項、第19條第2項、第5
1條第6款、第41條第1項前段、第74條第1項第1款，刑法施行法
第1條之1第1項，判決如主文。
本案經檢察官陳靜慧聲請簡易判決處刑，檢察官陳志川到庭執行
職務
中　　華　　民　　國　　110 　年　　3 　　月　　12　　日
                  刑事第三庭  審判長法  官  吳育霖
                                    法  官  張佐榕
                                    法  官  方宣恩
上列正本證明與原本無異。
本件不得上訴。
中　　華　　民　　國　　110 　年　　3 　　月　　12　　日
　　　　　　　　　　　　　　　　　　書記官  藍盡忠
附錄本案論罪科刑法條：
刑法第135條第1項(修正前)
對於公務員依法執行職務時，施強暴脅迫者，處3年以下有期徒
刑、拘役或9千元以下罰金。
刑法第140條第1項
於公務員依法執行職務時，當場侮辱或對於其依法執行之職務公
然侮辱者，處6月以下有期徒刑、拘役或3千元以下罰金。